【裁判字號】    96,上訴,3031
【裁判日期】    970102
【裁判案由】    殺人未遂
【裁判全文】
臺灣高等法院臺中分院刑事判決        96年度上訴字第3031號
上  訴  人
即  被  告  乙○○
                      3號（
指定辯護人  本院公設辯護人賴泰鈞
上列上訴人因殺人未遂案件，不服臺灣彰化地方法院96年度重訴
字第14號中華民國96年10月30日第一審判決（起訴案號：臺灣彰
化地方法院檢察署96年度偵字第5252號），提起上訴，本院判決
如下：
    主  文
上訴駁回。
    事  實
一、乙○○曾因違反毒品危害防制條例案件，經法院判處應執行
    有期徒刑1年確定，於民國（下同）96年5月18日縮刑期滿執
    行完畢。乙○○與丙○○原為男女朋友關係，雙方育有1 子
    ，乙○○因認為丙○○與甲○○交往，對丙○○、甲○○心
    生不滿，於民國（下同）96年5 月31日22時許，在其彰化縣
    溪湖鎮○○里○○路大突巷83號住處飲用高粱酒，明知於服
    用酒類後，已有反應較慢、感覺減低而影響駕駛等情形，已
    達不能安全駕駛動力交通工具之程度，理應注意不得再駕駛
    動力交通工具，惟因欲找丙○○談判，而從自己住處取出其
    所有之西瓜刀1把放置於車號PY2－936號機車置物箱內，竟
    仍不顧大眾行車之公共安全，於飲酒後騎乘上開機車上路，
    前往彰化縣二林鎮和平巷71號找丙○○（乙○○公共危險部
    分因未上訴而判決確定），於96年6月1日1時許，乙○○騎
    機車抵達後，即在上址車庫與丙○○商談，甲○○因擔心丙○○出事，隨後亦出現在車庫，乙○○見甲○○出現乃心生
    不滿，其雖明知頭部、臉部、脖子乃人體之要害部位，如以
    西瓜刀揮砍，極可能因傷及要害或失血過多而生致人於死之
    結果，猶萌生殺人之犯意，旋至其所騎乘之前開機車置物箱
    內拿取該西瓜刀，並持該西瓜刀朝甲○○臉部猛力揮砍，致
    甲○○臉部受有開放性傷口（長10公分，深3公分）之傷害
    ，甲○○隨即閃開，但乙○○仍朝甲○○揮砍數刀，甲○○
    乃跑回其住處並打電話報警，乙○○殺人因而未能得逞。乙○○於揮砍甲○○時並基於恐嚇之犯意，以加害生命、身體
    之事對甲○○稱「要砍甲○○全家」，致甲○○心生畏懼，
    足生危害於其安全（乙○○恐嚇部分因未上訴而判決確定）
    。乙○○見甲○○跑離開，竟又基於殺人之犯意，持該西瓜
    刀朝丙○○頭部猛力揮砍6刀，丙○○以右手阻擋，致丙○○受有臉部切割傷、右手深度撕裂傷疑肌腱斷裂神經受損、
    胸壁挫傷、左橫隔膜氣疝之傷害，丙○○隨即跑至附近鄰居
    住處躲藏，乙○○殺人因而未能得逞。乙○○於行兇後騎乘
    前開機車至彰化縣警察局溪湖分局溪湖派出所自首，經警對
    乙○○施以酒精濃度測試，發現其呼氣酒精濃度為0.56ＭＧ
    ／Ｌ，並扣得其所有之西瓜刀1支，始查悉上情。
二、案經乙○○自首暨丙○○、甲○○訴由彰化縣警察局芳苑分
    局報請臺灣彰化地方法院檢察署檢察官偵查起訴。
    理  由
一、按被告以外之人於審判外之陳述，雖不符刑事訴訟法第159
    條之1至第159條之4之規定，而經當事人於審判程序同意作
    為證據，法院審酌該言詞陳述或書面陳述作成時之情況，認
    為適當者，亦得為證據。當事人、代理人或辯護人於法院調
    查證據時，知有第159條第1項不得為證據之情形，而未於言
    詞辯論終結前聲明異議者，視為有前項之同意，刑事訴訟法
    第159條之5定有明文。立法意旨在於傳聞證據未經當事人之
    反對詰問予以核實，原則上先予排除。惟若當事人已放棄反
    對詰問權，於審判程序中表明同意該等傳聞證據可作為證據
    ；或於言詞辯論終結前未聲明異議，基於尊重當事人對傳聞
    證據之處分權，及證據資料愈豐富，愈有助於真實發見之理
    念，且強化言詞辯論主義，使訴訟程序得以順暢進行，上開
    傳聞證據亦均具有證據能力。查本案認定事實所憑之供述證
    據及非供述證據，公訴人、被告及其指定辯護人均不爭執證
    據能力，且經本院審判程序時予以提示並告以要旨，公訴人
    、被告及其指定辯護人均已知上述筆錄乃傳聞證據，而於言
    詞辯論終結前均未對該等筆錄內容異議，本院復衡以該等供
    述證據作成時之情況，應為適當，是可認後述所引用證據之
    證據能力均無疑義，合先敘明。
二、訊據被告固坦承於上揭時、地酒後騎乘車號PY2－936號機車
    前往告訴人甲○○上址住處，並持西瓜刀朝告訴人丙○○、
    甲○○之頭部擊刺，丙○○因以右手阻擋，致丙○○受有臉
    部切割傷、右手深度撕裂傷疑肌腱斷裂神經受損、胸壁挫傷
    、左橫隔膜氣疝等傷害，而甲○○受有臉之開放性傷口（長
    10公分，深3公分）之傷害之事實，雖矢口否認有何殺人之
    犯行，辯稱：伊並無殺人之犯意，係因遭告訴人甲○○之言
    語刺激，因一時衝動，情緒失控失去理智，方以西瓜刀揮砍
    告訴人丙○○及甲○○，其無殺害告訴人丙○○、甲○○致
    渠等於死之意云云。
三、本院查：
  (一)上揭被告持西瓜刀1把，各接續朝告訴人丙○○及甲○○之
    臉部刺數刀，致告訴人丙○○受有臉部切割傷、右手深度撕
    裂傷疑肌腱斷裂神經受損、胸壁挫傷、左橫隔膜氣疝之傷害
    、甲○○臉部則受有開放性傷口之傷害，丙○○緊急送財團
    法人彰化基督教醫院二林分院急救後於同日轉診至財團法人
    彰化基督教醫院，始倖免於死之事實，業據被告於警詢、偵
    查、原審及本院審理時坦承不諱，核與證人即告訴人丙○○
    及甲○○於原審審理時到庭結證屬實，復有財團法人彰化基
    督教醫院二林分院96年6月1日診斷證明書2紙、財團法人彰
    化基督教醫院96年6月6日診斷證明書1紙、現場照片及丙○○及甲○○受傷部位照片23張附卷可參，參以上開診斷證明
    書及受傷部位照片，告訴人丙○○之臉部、手部明顯受有6
    處刀傷，甲○○臉部則受有1處刀傷之情，復與扣案之被告
    行兇用西瓜刀1把交互比對以觀，足認告訴人丙○○及甲○○身體所受之上揭傷害，確係被告持上揭尖銳西瓜刀所為應
    屬無誤，被告案發當時係持該尖銳西瓜刀朝告訴人丙○○及
    甲○○之臉部、手部等部位至少猛刺7刀一節，應堪認定。
  (二)再按殺人未遂與傷害之區別，應以加害人有無殺意為斷，以
    戕害他人生命之故意，著手於刺殺之實行而未發生死亡之結
    果，為殺人未遂；倘無使人喪失生命之故意，僅在使其身體
    、健康受到傷害，則為傷害罪，二罪皆發生傷害之結果，祗
    其主觀犯意及身體傷害程度不同而已。而被害人受傷處所是
    否致命部位，及傷痕之多寡，輕重如何，亦可供認定有無殺
    意之參考（最高法院18年上字第1309號、20年上字第718 號
    判例、84年度臺上字第3179號裁判要旨參照）。即殺意之有
    無，雖不以兇器之種類及傷痕之多少等，為絕對之認定標準
    ，但加害人下手之部位、用力之程度，仍非不可藉為判斷有
    無殺意之心證依據。再者，行為人主觀上對其行為導致之結
    果已有認識，進而決意實施之，以實現意欲之結果，即屬故
    意行為。而本件被告持以行兇之西瓜刀為金屬材質，有相當
    重量，末端尖銳，業經原審當庭勘驗無訛，並有該西瓜刀扣
    案可資佐證，查被告以西瓜刀之利刃揮砍告訴人丙○○臉部
    1刀，傷口長達2公分，右肩1刀，傷口長達4公分，右手3刀
    分別為6、5、6公分長暨左前臂1刀，傷口長達6公分，告訴
    人甲○○臉部1刀，傷口長達10公分、深達3公分，有前開財
    團法人彰化基督教醫院二林分院96年6月1日診斷證明書2紙
    、財團法人彰化基督教醫院96年6月6日診斷證明書1紙在卷
    可稽，足見被告當時用力甚猛，砍殺之心意甚為堅決，則被
    告以該西瓜刀朝告訴人丙○○、甲○○之頭部砍刺，足見被
    告下手之重，客觀上應能預見足致人於死之結果。又查頭部
    為人體之重要部位，且該等器官之構造甚為脆弱且不堪外力
    之重擊或刺穿，倘因受外力之刺穿或敲擊，極易造成死亡之
    結果；又持該極易使力之扣案西瓜刀朝人之頭部等處砍殺，
    極易因失血過多而導致死亡之結果，在通常觀念上，應為一
    般人所習知，而被告為一心智成熟之成年人，亦應為其所能
    預見及知悉，且非無預見之可能，益徵被告對其上開行為極
    易造成告訴人丙○○、甲○○死亡之結果，應有所預見及認
    識，並有意使其發生。況案發當時，告訴人並未持任何工具
    攻擊或防禦，若被告當時僅係出於傷害而無取人性命之意思
    ，衡情可僅以該兇器作勢揮動比劃，或砍刺被害人身體其他
    並無重要器官之部位，即足供其洩憤，然被告卻反持可重創
    人身甚而危害人性命之西瓜刀，朝告訴人之頭部猛刺，縱本
    件衝突僅緣起於2人之細故，然被告客觀上已能預見告訴人
    丙○○、甲○○因其之上揭砍刺行為而致死亡之結果，業如
    前述，則衡諸上情，被告既決意持該尖銳短刀朝被害人之頭
    部部位猛刺共7刀，且以足以使人喪失生命之手段實施之，
    雖告訴人經緊急送醫救治，而倖免於死亡之結果，仍無解於
    被告具有殺人犯意之認定。是由前開兇器種類、負傷部位、
    所為手段等情綜合觀之，更足認被告有殺人之直接故意，要
    屬無疑。
    綜合上述，本件事證明確，所辯應係卸責之詞不足採信，被
    告犯行堪以認定。
四、核被告上揭所為，係犯刑法第271條第2項、第1項之殺人未
    遂罪。被告已著手於殺人行為之實行而未生告訴人丙○○、
    甲○○死亡之結果，其犯罪行為尚屬未遂，係犯刑法第271
    條第2項、第1項之殺人未遂罪（2次）。其持西瓜刀先後多
    次揮砍告訴人丙○○之所為，係基於同一殺人犯意下，在同
    一密切時間、同一地點下，接續所為之數動作，屬單純一罪
    之接續行為，僅侵害1個法益，應僅論以一殺人未遂罪。砍
    殺甲○○臉部1刀及砍向身體數刀未中，仍論以接續之殺人
    未遂罪。被告前曾因違反毒品危害防制條例案件，經法院判
    處應執行有期徒刑1年確定，於96年5月18日縮刑期滿執行完
    畢，有台灣高等法院被告全國前案紀錄表在卷可稽，其受有
    期徒刑執行完畢後，五年以內故意再犯本件有期徒刑以上之
    罪，為累犯，應依刑法第47條第1項規定加重其刑；又被告
    殺人未遂罪部分依刑法第25條第2項之規定，按既遂犯之刑
    度減輕其刑，並依法先加後減。被告所犯上開2殺人未遂罪
    ，犯意個別，所侵害之生命法益分屬不同個人，應予分論併
    罰。末按刑法第62條所謂未發覺之罪，凡有搜查權之官吏，
    不知有犯罪之事實，或雖知有犯罪事實，而不知犯罪人為何
    人者，均屬之；又所謂發覺，係指該管公務員已知犯罪事實
    並知犯罪人之為何人而言，至被害人以及被害人以外之人知
    悉其事並知其人，而該管公務員猶未知之者，仍不能不認為
    合於該條所謂未發覺之規定（最高法院26年渝上字第1839號
    、20 年上字第1721號判例要旨參照）。查被告於偵查機關
    尚未發覺其犯罪前之96年6月1日1時25分許，自行前往彰化
    縣警察局溪湖分局溪湖派出所向有偵查權之員警表明欲於此
    未發覺之罪自首而願接受裁判等情，有被告警詢筆錄在卷可
    按，爰依刑法第62條前段之規定，減輕其刑，並依法遞減之
    。又被告雖於審理中僅承認傷害犯行而否認有殺人未遂犯行
    ，然係屬訴訟上防禦權之行使，不影響其承認持西瓜刀揮砍
    告訴人丙○○、甲○○之自首效力，附此敘明。
五、原審因而適用刑事訴訟法第299條第1項前段，刑法第271 條
    第2項、第1項、第25條第2項、第51條第5款、第47條第1項
    、第62條前段、第38絛第1項第2款等規定，並審酌被告僅因
    疑心其女友即告訴人丙○○與甲○○有染而肇生之嫌隙，酒
    後心生氣憤即萌殺人故意，無視他人之生命、身體法益，進
    而持該尖銳西瓜刀揮砍告訴人丙○○、甲○○之行為，使該
    二告訴人受有如事實欄所載之傷害，惡性非輕，惟念其犯後
    主動自首，業如前述，尚見悔意，人性並未泯滅，暨其犯罪
    動機、方法、手段、所生危害等一切情狀其所為上揭犯行對
    告訴人身心造成之損害等一切情狀，各量處如原審判決主文
    所示之刑，定其應執行之刑，並依法就扣案之西瓜刀1把宣
    告沒收，其認事用法核無違誤，量刑亦屬允當，上訴意旨猶
    執前詞否認殺人未遂犯罪，其上訴為無理由，應予駁回。
六、據上論斷，應依刑事訴訟法第368條，判決如主文。
本案經檢察官丁○○到庭執行職務。
中    華    民    國    97    年    1    月    2    日
            刑事第四庭    審判長法  官  洪  耀  宗
                                法  官  江  德  千
                                法  官  劉  登  俊
上列正本證明與原本無異。
如不服本判決應於收受送達後十日內向本院提出上訴書狀，其未
敘述上訴之理由者並得於提起上訴後十日內向本院補提理由書（
均須按他造當事人之人數附繕本）。
                                書記官  粘  銘  環
中    華    民    國    97    年    1     月    2     日


司法院資訊處製作；財團法人民間司法改革基金會備份。
